【裁判字號】    99,台上,6482
【裁判日期】    991021
【裁判案由】    偽造文書
【裁判全文】
最高法院刑事判決            九十九年度台上字第六四八二號
上  訴  人  甲○○
上列上訴人因偽造文書案件，不服台灣高等法院台中分院中華民
國九十八年二月十一日第二審判決（九十七年度上訴字第二七三
六號，起訴案號：台灣台中地方法院檢察署九十六年度偵字第三
九０八、一七三０二、二二八０一號），提起上訴，本院判決如
下：
    主  文
上訴駁回。
    理  由
按刑事訴訟法第三百七十七條規定：上訴於第三審法院，非以判
決違背法令為理由，不得為之。是提起第三審上訴，應以原判決
違背法令為理由，係屬法定要件。如果上訴理由書狀並未依據卷
內訴訟資料，具體指摘原判決不適用何種法則或如何適用不當，
或所指摘原判決違法情事，顯與法律規定得為第三審上訴理由之
違法情形，不相適合時，均應認其上訴為違背法律上之程式，予
以駁回。本件原審經審理結果，認為上訴人甲○○有原判決事實
欄記載之偽造私文書並持以行使（下稱行使偽造私文書）等犯行
明確，因而撤銷第一審關於上訴人部分之無罪判決，改判依想像
競合犯從一重論上訴人以共同行使偽造私文書，共三罪，各處有
期徒刑四月，均減為有期徒刑二月，及為相關從刑之宣告；主刑
部分並均定應執行有期徒刑五月，及各諭知有期徒刑如易科罰金
折算之標準。已詳敘其調查、取捨證據之結果及憑以認定犯罪事
實之心證理由。並就上訴人否認犯行之供詞及其所辯各語認非可
採，予以論述及指駁。從形式上觀察，原判決關於上訴人行使偽
造私文書部分尚無足以影響判決結果之違背法令情形存在。上訴
意旨略稱：(1)依第一審勘驗證人鍾龍瑱（為原審共同被告，業經
原審判刑確定）於民國九十五年十一月二十四日在法務部調查局
中部機動工作組（下稱中機組）調查詢問錄音之譯文觀之，其內
容均為簡短、零碎之一問一答，其中並無如其筆錄內所載「委託
我的朋友甲○○取得不實之台商股東資格」、「如果有客戶不具
備上述資格者，委託陳宏榮副總經理協助取得不實台商員工資格
」之整段而完整之供述內容，足見該筆錄並未依刑事訴訟法第四
十一條第一項規定之方式製作，應不具證據能力。原判決卻謂該
筆錄與錄音內容並無不合，為有證據能力，與卷內證據資料不符
，有適用法則不當、理由矛盾之違法。(2)上揭鍾龍瑱於中機組之
筆錄應無證據能力，其於偵查中及第一審之證述，則僅能證明其
曾託上訴人將乙○○等人之身分證影本帶到大陸交給陳姓會計師
；原審對於上訴人如何係「明知」該陳姓會計師係以偽造證件之
方式辦理，未憑具體證據以資論證說明，僅以鍾龍瑱推諉犯罪之
說詞，即擅加推論上訴人係明知並共同委請「陳允華」偽造不實
台商資格等證件，有理由不備之違法。(3)上訴人自始否認中國銀
行廈門蓮花支行戶名「甲○○」之帳號 0000000000000000000號
帳戶為其所申設，檢察官就此亦無任何證據以資證明，原判決竟
以「該帳戶確係其所有且用於辦理金馬證之途，而申設帳戶攸關
個人金融信用，如非其本人為之，他人豈能隨意申設」為由，以
推定方式認定犯罪事實，而免除檢察官之舉證責任，有不適用法
則、理由不備之違法等語。惟查：一、訊問被告、自訴人、證人
、鑑定人及通譯，應當場製作筆錄，記載對於受訊問人之訊問及
其陳述；此於檢察事務官、司法警察官、司法警察行詢問、搜索
、扣押時，並準用之。分別為刑事訴訟法第四十一條第一項第一
款、第四十三條之一所明定。第一審對於鍾龍瑱爭執其上揭於中
機組筆錄之記載與實際供述不符，乃經勘驗該詢問錄音光碟之結
果，鍾龍瑱對於調查員詢問時，確已供述其找台北市全興旅行社
副總陳宏榮辦理取得欲辦理小三通金馬證（即依離島建設條例第
十八條及台灣地區與大陸地區人民關係條例第九十五條之一第二
項規定所訂定之「試辦金門馬祖與大陸地區通航實施辦法」第十
條第二項第一款明定：台灣地區人民有下列情形之一者，得向內
政部入出國及移民署〈下稱移民署〉服務站申請許可於護照加蓋
章戳，持憑經查驗後由金門、馬祖入出大陸地區〈俗稱小三通〉
；經經濟部許可在大陸地區投資之事業，其負責人與所聘僱員工
，及其配偶、直系血親，經依同條例第十條第二項第一款規定許
可者，於護照加蓋一年效期多次入出章戳〈下稱金馬證〉）客戶
之台商員工資格，及對於上訴人涉案部分供稱：「（問：你說的
是台北這個，相關資料寄給他，他只是幫他取得台商員工資格，
不實的，假的嗎？）他會蓋好，寄回來的就是蓋好金馬證，他寄
回來，我就可以回給客戶。」另對於其為客戶取得不實台商資格
部分供述：「（問：具〈據〉甲○○說告訴我，他是將這些資料
……那基本上是這樣子，他把資料，你把資料給他去弄，這東西
一定要在台灣辦，他把不實台商資格和資料拿到，他在〈再〉去
辦〈？〉）我這樣說，我劃一個圖，我先收件，那這個是公司，
這是徐先生，他朋友，這是陳先生，他說他可以辦，你現在可以
辦，是怎樣辦，他說和投審會（指經濟部投資審議委員會）辦，
奏（就）是取得台商資格，他後面怎跑我們不會去過問，那基本
上簡單就是這樣說。」各語，有該勘驗之錄音譯文在卷可稽（見
第一審卷一第二二六頁背面至二二七頁），此與該筆錄記載鍾龍
瑱供述「委託我的朋友甲○○取得不實之台商股東資格」、「如
果有客戶不具備上述資格者，委託陳宏榮副總經理協助取得不實
台商員工資格」部分，僅非全以與原供述相同之用語、文句而為
記載，主要內容難謂有何出入。是原判決以該錄音復經原審勘驗
結果，筆錄記載答詢意旨與之相符，並係現場繕打、錄音（見原
審卷第五三頁勘驗筆錄），認其筆錄之記載於法尚無違誤，而以
鍾龍瑱於中機組之陳述，與審判中不符，其先前之陳述，從客觀
上之環境或條件等情況觀察，具較可信之特別情況，且為證明犯
罪事實所必要，除有部分記載與錄音內容不符應予剔除之外，其
餘部分依刑事訴訟法第一百五十九條之二規定，認具有證據能力
等情，於法即俱無不合。二、原判決認定上訴人有本件行使偽造
私文書犯行，經敘明：鍾龍瑱於中機組、偵查中及第一審之證述
（供述其將客戶資料委託上訴人協助辦理取得不實台商股東資格
，並請上訴人將客人之身分證影本及聯絡電話帶至廈門交給「陳
允華」等過程，及上訴人每件約收取新台幣八千五百元代價之情
），與阮正雄於第一審證述：其將客戶之護照、身分證影本等交
予上訴人辦小三通，及上訴人對伊稱其在廈門有朋友可以辦理等
語，互核一致；另參酌本件委託辦理金馬證業務之郭文慶、陳明
華、陳逸穎、吳鴻瓶、吳國川等人在大陸地區從事投資申報表所
填之文件送達地址「台中市○區○○路四九五號」即為上訴人之
在台住址，上訴人既稱其於大陸經商，經常往返兩地之情，則其
當無不知申辦金馬證需檢具何資料向我國移民署申請，豈有未備
任何投資資料，僅將申辦人之身分證、聯絡電話或護照交由大陸
地區之陳允華，即可合法取得我國移民署核發之金馬證之理；況
原判決事實欄一之(三)所載，高振添（原審共同被告，業經原審判
刑確定）等取得郭文慶等五人之申報證明書後，即持赴華僑商業
銀行民權分行，以郭文慶等五人「贍家匯款」名義，各匯款美金
一百元至中國銀行廈門蓮花支行戶名「甲○○」之上述帳戶內，
續取得銀行製發之賣匯水單，有該水單等附卷足稽，又徵之該帳
戶確用於辦理金馬證，且申設帳戶攸關個人金融信用，如非其本
人為之，他人豈能隨意申設，綜上足認上訴人所辯其未參與本件
犯行及否認該帳戶為其申設各節，俱屬卸責之詞，不可採信各等
情。經逐予說明審認、論駁綦詳。其推理論斷衡諸經驗及論理等
證據法則皆無違背，即不容指為違法。經核上訴意旨，係置原判
決所為明白論斷於不顧，仍持已為原判決指駁之陳詞，專憑己意
再事爭辯，或任意指摘原判決違法，難認已符合首揭法定之第三
審上訴要件。本件關於行使偽造私文書之上訴違背法律上之程式
，應予駁回。又原判決認定上訴人另犯刑法第二百十四條之罪部
分，與行使偽造私文書犯行有想像競合犯之裁判上一罪關係，該
條之罪核屬刑事訴訟法第三百七十六條第一款所列之案件，既經
第二審判決，不得上訴於第三審法院，其對得上訴第三審之行使
偽造私文書部分之上訴既不合法，應從程序上駁回，則對於該輕
罪部分，即無從適用審判不可分原則，為實體上審判，上訴人亦
對之提起上訴，顯為法所不許，應併予駁回。
據上論結，應依刑事訴訟法第三百九十五條前段，判決如主文。
中    華    民    國  九十九  年    十    月  二十一  日
                      最高法院刑事第九庭
                          審判長法官  邵  燕  玲
                                法官  李  伯  道
                                法官  孫  增  同
                                法官  施  俊  堯
                                法官  李  嘉  興
本件正本證明與原本無異
                                      書  記  官
中    華    民    國  九十九  年    十    月  二十七  日
                                                      Ｅ

司法院資訊處製作；財團法人民間司法改革基金會備份。
